臺灣臺北地方法院刑事判決　　　　　　　　　　　　九十二年度訴字第一０九四號
　　公　訴　人　臺灣臺北地方法院檢察署檢察官
　　被　　　告　甲○○
右列被告因違反稅捐稽徵法等案件，經檢察官聲請簡易判決處刑（九十一年度偵字第
二三九○○號），本院改依通常程序審理，嗣於本院準備程序進行中，被告就被訴事
實為有罪之陳述，經本院合議庭認為適當後，裁定由受命法官獨任進行簡式審判程序
，判決如左：
    主      文
甲○○公司負責人，為納稅義務人，以不正當方法逃漏稅捐，處有期徒刑貳月，如易
科罰金，以參佰元折算壹日；又公司負責人，為納稅義務人，以不正當方法逃漏稅捐
，處有期徒刑貳月，如易科罰金，以參佰元折算壹日；又公司負責人，為納稅義務人
，以不正當方法逃漏稅捐，處有期徒刑貳月，如易科罰金，以參佰元折算壹日；又公
司負責人，為納稅義務人，以不正當方法逃漏稅捐，處有期徒刑貳月，如易科罰金，
以參佰元折算壹日；又公司負責人，為納稅義務人，以不正當方法逃漏稅捐，處有期
徒刑貳月，如易科罰金，以參佰元折算壹日，世吉企業有限公司八十九年度四月至十
二月薪（工）資表上偽造之「乙○○」印文共玖枚均沒收；又連續商業負責人，以明
知為不實之事項，而填製會計憑證，處有期徒刑參月，如易科罰金，以參佰元折算壹
日，應執行有期徒刑拾壹月，如易科罰金，以參佰元折算壹日，緩刑貳年，世吉企業
有限公司八十九年度四月至十二月薪（工）資表上偽造之「乙○○」印文共玖枚均沒
收。
    事      實
一、甲○○係設於臺北縣中和市○○街一六一巷三號世吉企業有限公司（下稱世吉公
　　司）之董事及總經理，為公司法第八條所規定之公司負責人，亦為商業會計法所
    規定之商業負責人，世吉公司之工資表、各類所得扣繳暨免扣繳憑單均係附隨公
    司業務製作之文書，其中工資表係屬商業會計法所規定之會計憑證。緣世吉公司
    與乙○○於民國八十八年五月間簽訂合作發展事業契約書，由乙○○出任桃園縣
    八德市「大地富都」社區管理委員會之總幹事，並由乙○○負責按月向該管理委
    員會收取保全服務費後再轉交世吉公司，甲○○則按月製作乙○○之薪（工）資
    表（下稱工資表）並蓋用乙○○之印章於該工資表上，藉以申報稅納義務人世吉
    公司之營利事業所得稅。嗣因甲○○與乙○○嫌隙漸生，紛爭迭起，甲○○遂終
    止世吉公司與乙○○間之合作關係，詎甲○○明知乙○○自八十九年四月間起即
    未自世吉公司支薪，已不得申報乙○○之薪資支出，竟基於不實填製會計憑證之
    概括犯意，連續填製乙○○八十九年四月至同年十二月之工資表九紙，且未經乙
    ○○同意，連續於該工資表上各偽造蓋印乙○○之印文一枚（計九枚），藉此填
    製不實之原始會計憑證，以表示乙○○自八十九年四月起至同年十二月止具領工
    資計新臺幣（下同）二十七萬元之用意，嗣將該不實之工資表交由不知情之會計
    師事務所人員製成扣繳暨免扣繳憑單之業務文書，代為依營業稅法之規定，以每
    二個月為一期，依序於八十九年五月、七月、九月、十一月、九十年一月，先後
    共五次向財政部臺灣省北區國稅局中和稽徵所提出申報世吉公司各該期營業稅（
    即八十九年五月申報八十九年三、四月份營業稅，八十九年七月申報八十九年五
    、六月份營業稅，依此類推），以此不正當之方法先後五次逃漏世吉公司八十九
    年度營利事業所得稅稅額計六萬七千五百元，足以生損害於乙○○及稅捐稽徵機
    關對於稅務管理課徵之正確性，嗣經財政部臺灣省北區國稅局桃園縣分局通知乙
    ○○補繳前開薪資所得之綜合所得稅款，始悉上情。
二、案經乙○○訴由臺灣桃園地方法院檢察署呈請臺灣高等法院檢察署令轉臺灣臺北
    地方法院檢察署檢察官聲請以簡易判決處刑，本院改依通常程序審理，嗣於本院
    準備程序進行中，被告就被訴事實為有罪之陳述，本院改依簡式審判程序審理。
    理      由
一、訊據被告甲○○對於右揭虛報告訴人乙○○自八十九年四月起至同年十二月止薪
    資所得之事實坦承不諱，核與告訴人指訴情節相符，復有財政部臺灣省北區國稅
    局桃園縣分局九十一年九月十六日北區國稅桃縣徵字第○九一一○三九○四四號
    、財政部臺灣省北區國稅局中和稽徵所九十一年九月九日北區國稅中和審第○九
    一○○○九二五六號函各一紙、世吉公司基本資料查詢表、經濟部公司執照、臺
    北縣政府營利事業登記證、工資表九紙、聘任書、共同合作發展事業契約書等附
    卷可稽。公訴意旨雖認被告另虛報乙○○八十九年三月份之薪資，惟查，乙○○
    受雇於世吉公司時，負責收受「大地富都」大樓管理費，其收受方式係當月領取
    前月之管理費等情，業據被告及告訴人陳明在卷，經本院函詢大地富都管理委員
    會，其函覆稱：管委會付款方式均由乙○○簽收（八十八年七月至八十九年四月
    止），有該委員會九十三年一月三十日函文一紙在卷可稽（見本院卷第八十六頁
    ），參酌該函文所檢附由乙○○於八十九年一月十二日簽收之收據，其係領取八
    十八年十二月份之管理費，足認乙○○確曾於八十九年四月向該管理委員會收取
    同年三月份之管理費計十九萬一千七百三十元。縱被告早於八十九年三月十七日
    即將告訴人之健保轉出世吉公司，並於同年月二十一日於太平洋日報刊登聲明啟
    事，終止世吉公司與告訴人間之合作關係，惟告訴人既有收取八十九年三月份之
    管理費，則被告依其與告訴人先前之約定，申報告訴人八十九年三月份之薪資，
    自無不合之處。又經本院函詢財政部臺北市國稅局囑其查明倘世吉公司所申報乙
    ○○自八十九年三月至十二月之薪資係屬虛報，則世吉公司因此逃漏稅捐之金額
    為何，該局中和稽徵所函覆稱：世吉公司所申報之員工乙○○虛報薪資三十六萬
    元若屬實，則核算其漏稅額為九萬元（360000×0.25＝90000）等語，有該所九
    十二年十月七日北區國稅中和一字第○九二一○三四二六九號函在卷可稽（見本
    院卷第三十九頁），惟該函文顯係以乙○○全年十二個月之薪資三十六萬元為計
    算標準，本件被告係虛報乙○○自八十九年四月起至同年十二月止之薪資所得二
    十七萬元，依前揭函文之計算方法，其逃漏稅捐之金額應為六萬七千五百元（27
    0000×0.25＝67500）。被告雖陳稱其與告訴人合作後，遭告訴人侵占公司款項
    未歸還，為彌補公司損失並促使告訴人出面解決，始於告訴人離職後繼續申報其
    薪資所得等語，惟告訴人既於八十九年四月後即未自世吉公司支薪，依法即不得
    申報其薪資所得，被告前揭所辯顯係對於稅捐課徵制度之誤解。本件事證明確，
    被告連續填製不實之會計憑證，先後向稅捐機關申報世吉公司營利事業所得稅，
    以不正當方法逃漏營業稅等犯行，堪以認定。
二、按營利事業填製扣繳憑單暨免扣繳憑單，係附隨公司業務而製作，屬業務上所掌
    之文書，而為公司負責人即被告繼續反覆執行之事務，被告為從事此項業務之人
    ；又記載員工領取薪資之工資表係用以證明支薪及代扣或免扣所得稅事項之經過
    ，屬商業會計法所定之商業會計憑證；而扣繳憑單僅係證明全年度支付員工薪資
    及代為扣繳綜合所得稅之情形，為徵、繳雙方課徵與申報綜合所得稅之依據，並
    造具記帳憑證之依據，亦非證明處理會計事項人員之責任而為記帳根據之憑證，
    尚非商業會計法所稱之商業會計憑證，僅屬從事業務之人業務上所製作之文書（
    最高法院九十一年度台上字第四一六一號刑事判決亦同此旨）。另按商業會計法
    第七十一條第一款之商業負責人，以明知為不實之事項而填製會計憑證，原含有
    業務上登載不實之本質，與刑法第二百十五條之從事業務之人明知為不實之事項
    而登載於業務上文書罪，皆規範處罰同一之登載不實行為，應屬法規競合，且前
    者為後者之特別規定，依特別法優於普通法之原則，自應優先適用商業會計法第
    七十一條第一款論處（最高法院九十二年台上字第六一七一號判決參照）。被告
    填製不實工資表為世吉公司逃漏稅捐，核其所為，係犯商業會計法第七十一條第
    一款前段填製不實會計憑證罪、稅捐稽徵法第四十七條、第四十一條之公司負責
    人為納稅義務人以不正當方法逃漏稅捐罪；被告將該不實工資表交由不知情之會
    計師事務所人員據以製作扣繳憑單，向稅捐機關申報稅捐之行為，係犯刑法第二
    百十六條、第二百十五條之行使業務登載不實之文書罪。被告利用不知情之會計
    師事務所人員製作不實之扣繳暨免扣繳憑單，並提出稅捐機關申報稅捐，為間接
    正犯；其於工資表上偽蓋乙○○印章、偽造乙○○印文等行為，為偽造工資表之
    階段行為，不另論罪。被告先後五次犯商業會計法第七十一條第一款之罪，均時
    間緊接，犯罪構成要件相同，顯係基於概括犯意反覆為之，應依連續犯之規定論
    以一罪，並依法加重其刑。被告所犯刑法第二百十六條、第二百十五條行使業務
    上登載不實文書罪，與商業會計法第七十一條第一款製作不實會計憑證罪間，有
    方法目的之牽連犯一罪關係，應從一情節較重之商業會計法第七十一條第一款前
    段之填製不實會計憑證罪論處。公訴意旨雖以被告係世吉公司之負責人，為依法
    應納稅之義務人，因認被告偽造工資表之行為係犯刑法第二百十六條、第二百十
    條之行使偽造私文書罪嫌，並以被告將該偽造之工資表及扣繳暨免扣繳憑單提出
    稅捐機關逃漏營利事業所得稅之行為，係犯稅捐稽徵法第四十一條之罪云云。惟
    按世吉公司始為營利事業所得稅之納稅義務人，被告為世吉公司負責人，且為商
    業會計法上之商業負責人，被告偽造工資表、扣繳暨免扣繳憑單向稅捐機關提出
    行使，而以不正當之方法逃漏稅捐，應依稅捐稽徵法第四十一條、第四十七條、
    商業會計法第七十一條等規定論處等情，業據公訴人當庭補充更正如上（見本院
    九十三年四月十二日審判筆錄），且經本院將該補充變更後之罪名告知被告令其
    辯論，基於檢察一體原則，本院自無庸變更法條，並得予以審理。又稅捐稽徵法
    第四十一條之罪，依同法第四十七條第一款規定，係將納稅義務人為公司組織之
    刑事責任，基於刑事政策之考量，於其應處徒刑範圍內，轉嫁於公司之負責人。
    於此情形而受罰之公司負責人，乃屬代罰之性質，其既非逃漏稅捐之納稅義務人
    ，當無所謂基於概括犯意逃漏稅捐可言（最高法院八十五年台上字第三一四五號
    、八十九年台上字第一六四二號判決參照）。而一次逃漏營業稅行為，即足成立
    稅捐稽徵法第四十一條一次犯罪，是以世吉公司先後五次申報營業稅而逃漏營業
    稅行為，應成立稅捐稽徵法第四十一條之罪合計五罪，並均應轉嫁於被告甲○○
    ，併合處罰。至於世吉公司逃漏營業稅部分，既未經起訴，即非本院所得審理。
    另按稅捐稽徵法第四十七條第一款之規定，係將納稅義務人之公司責任，於其應
    處徒刑範圍，轉嫁於公司負責人，其犯罪主體為公司，受罰之公司負責人乃屬「
    代罰」之性質，其本身並非逃漏稅捐之納稅義務人，亦即非犯罪之主體。而商業
    會計法第七十一條第一款則係處罰明知為不實事項而填製會計憑證之商業負責人
    、主辦及經辦會計之人員，上開人員本身即為犯罪行為人，二罪之犯罪主體不同
    ，無成立牽連犯之可能，自應予以分論併罰（最高法院九十二年台上字第八五四
    號、第六○七八號判決參照）。是被告所犯稅捐稽徵法第四十一條、第四十七條
    第一款之罪共五罪，與商業會計法第七十一條第一款之罪，犯意各別，罪質互異
    ，應予分論併罰。爰審酌被告任負責人之世吉公司逃漏營業稅影響國家稅收，惟
    逃漏稅之金額甚低，及因與告訴人間合作事宜發生糾紛，始虛報告訴人薪資之犯
    罪動機、犯罪之目的、手段、犯後態度尚佳等一切情狀，量處如主文第一項所示
    之刑，並定應執行刑。另被告行為後，刑法第四十一條業於九十年一月十日修正
    公布，於同月十二日生效施行，修正後該條第一項規定「犯最重本刑為五年以下
    有期徒刑之罪，而受六月以下有期徒刑或拘役之宣告，因身體、教育、職業或家
    庭之關係或其他正當事由，執行顯有困難者，得以一元以上三元以下折算一日，
    易科罰金。但確因不執行所宣告之刑，難收矯正之效或難以維持法秩序者，不在
    此限」之規定，較諸修正前舊法規定犯最重本刑為三年以下有期徒刑之罪，而受
    六月以下有期徒刑或拘役之宣告，始得易科罰金，對被告較為有利。依刑法第二
    條第一項前段之規定，即應適用裁判時即新修正之規定，爰就被告各該宣告刑諭
    知易科罰金之折算標準，並依刑法第四十一條第二項規定，併就應執行刑諭知易
    科罰金之折算標準。末查被告前未曾受有期徒刑以上刑之宣告，有臺灣高等法院
    被告全國前案紀錄表一紙在卷可稽，本院審酌被告恐係因一時失慮而為本件犯行
    ，且已年逾七十高齡，經此偵、審教訓，應知警惕，當無再犯之虞，因認對被告
    所處之刑以暫不執行為適當，併予宣告緩刑二年，以啟自新。世吉公司八十九年
    度四月至十二月薪（工）資表上偽造之「乙○○」印文共九枚（見臺灣桃園地方
    法院檢察署九十一年度偵字第一八七六○號偵查卷宗，第八至十一頁），不問屬
    於犯人與否，均依刑法第二百十九條規定宣告沒收。
據上論斷，應依刑事訴訟法第四百五十二條、第二百九十九條第一項前段、第二百七
十三條之一第一項，稅捐稽徵法第四十一條、第四十七條第一款，商業會計法第七十
一條第一款，刑法第二條第一項前段、第十一條前段、第五十六條、第二百十六條、
第二百十五條、第二百十九條、第五十五條、第四十一條第一項前段、第二項、第五
十一條第五款、第七十四條第一款，罰金罰鍰提高標準條例第一條前段、第二條，判
決如主文。
本案經檢察官林黛利到庭執行職務
中　　　華　　　民　　　國　　九十三　　年　　　四　　　月　　二十六　　日
                                      臺灣臺北地方法院刑事第十一庭
                                                法  官  林庚棟
右正本證明與原本無異。
如不服本判決，應於判決送達後十日內，向本院提出上訴狀。
                                                書記官  殷玉芬
中　　　華　　　民　　　國　　九十三　　年　　　四　　　月　　二十七　　日
附錄本案論罪法條
稅捐稽徵法第四十一條：
納稅義務人以詐術或其他不正當方法逃漏稅捐者，處五年以下有期徒刑、拘役或科或
併科新台幣六萬元以下罰金。
稅捐稽徵法第四十七條：
本法關於納稅義務人、扣繳義務人及代徵人應處徒刑之規定，於左列之人適用之：
一、公司法規定之公司負責人。
二、民法或其他法律規定對外代表法人之董事或理事。
三、商業登記法規定之商業負責人。
四、其他非法人團體之代表人或管理人。
商業會計法第七十一條：
商業負責人、主辦及經辦會計人員或依法受託代他人處理會計事務之人員有左列情事
之一者，處五年以下有期徒刑、拘役或科或併科新台幣十五萬元以下罰金：
一、以明知為不實之事項，而填製會計憑證或記入帳冊者。
二、故意使應保存之會計憑證、帳簿報表滅失毀損者。
三、意圖不法之利益而偽造、變造會計憑證、帳簿報表內容或撕毀其頁數者。
四、故意遺漏會計事項不為記錄，致使財務報表發生不實之結果者。
五、其他利用不正當方法，致使會計事項或財務報表發生不實之結果者。
刑法第二百十六條：
行使第二百十條至第二百十五條之文書者，依偽造、變造文書或登載不實事項或使登
載不實事項之規定處斷。
刑法第二百十五條：
從事業務之人，明知為不實之事項，而登載於其業務上作成之文書，足以生損害於公
眾或他人者，處三年以下有期徒刑、拘役或五百元以下罰金。
